【裁判字號】    91,訴緝,44
【裁判日期】    920120
【裁判案由】    偽造文書等
【裁判全文】
臺灣板橋地方法院刑事判決                          九十一年度訴緝字第四四號
    公  訴  人  臺灣板橋地方法院檢察署檢察官
    被      告  丙○○  男  五.
    選任辯護人  洪志文律師
右列被告因偽造文書等案件，經檢察官提起公訴（八十五年度偵字第七一五六號），
本院判決如左：
    主      文
丙○○無罪。
    理      由
一、公訴意旨略以：被告丙○○、與被告蔡秀紫（俟到案後另結）共同意圖為自己不
    法之所有，自民國八十一年二月間起，在臺北縣林口、泰山地區，連續以丙○○
    名義籌組民間互助會，自任會首，召集告訴人甲○○，及林木蘭、乙○○等，分
    別以五十人不等為一組，組成民間互助會達十餘組，每組每會新臺幣（下同）一
    萬元至二萬元，其間除丙○○夫婦先後冒用乙○○、蘇福生名義約十餘人標得會
    款，各組取得四十餘萬元不等外，至八十四年七、八月，丙○○夫婦明知自己財
    務困難，仍藉以會養會方式，連續向甲○○等召集類似之民間互助會，使各被害
    人陷於錯誤，信其二人有支付能力而陸續交付會款，迨其二人收到會款後，連同
    上開冒標所得攜以潛逃，其總額約一億元至一億二千餘萬元之間，因認被告丙○○涉有刑法第二百十條偽造私文書及同法第三百三十九條第一項詐欺取財等罪嫌
    云云。
二、按犯罪事實應依證據認定之，無證據不得推定其犯罪事實，又不能證明被告犯罪
    或其行為不罰者，應諭知無罪之判決，刑事訴訟法第一百五十四條、第三百零一
    條第一項分別定有明文。次按認定不利於被告之事實，須依積極證據，茍積極之
    證據本身存有瑕疵而不足為不利於被告事實之認定，即應為有利於被告之認定，
    更不必有何有利之證據，而此用以證明犯罪事實之證據，猶須於通常一般人均不
    至於有所懷疑，堪予確信其已臻真實者，始得據以為有罪之認定，倘其證明尚未
    達到此一程度，而有合理性之懷疑存在，致使無從為有罪之確信時，即應為無罪
    之判決，此有最高法院八十二年度臺上字第一六三號判決、七十六年度臺上字第
    四九八六號、三十年度上字第八一六號等判例意旨可資參照，而依法治國家之刑
    事訴訟原則，檢察官除提起公訴外，尚須維持公訴，負有說服責任，其舉證責任
    之目的，係在充分證明被告確有如公訴所指之犯罪事實，從而其舉證責任應存在
    於刑事訴訟程序之全程，且於舉證不足以使法院產生有罪之確信時，為終局的舉
    證責任未盡，是故，於公訴程序，用以證明犯罪事實之證據之蒐集、提出、及說
    服之責任，在於檢察官，刑事訴訟法第一百六十一條第一項規定檢察官就被告犯
    罪事實，應負舉證責任，並指出證明之方法，即明示斯旨，至於修正前刑事訴訟
    法第一百六十三條第一項及修正後刑事訴訟法第一百六十三條第二項關於法院調
    查證據之規定，乃指法院應於訴訟當事人舉證之範圍內，依職權或聲請，循刑事
    訴訟法第一百六十四條以下關於證據調查之程序及方法而為調查，以將檢察官及
    其他當事人之舉證轉換為法院之證據認知，究明證據之證據能力與證明力，非謂
    法院得逾越公正第三者地位，代檢察官蒐集證據，否則不啻破壞訴訟三方關係，
    衍生由法院證明被告犯罪，或檢察官與法院協同證明被告犯罪等嚴重悖反法治國
    家原則之結果，影響人民對於法院中立客觀之信賴，最高法院八十七年臺非字第
    一號判決謂：「按法院固應依職權調查證據，但並無蒐集證據之義務。刑事訴訟
    法第三百七十九條第十款規定應於審判期日調查之證據而未予調查之違法，解釋
    上應不包括蒐集證據在內，其調查之範圍，以審判中案內所存在之一切證據為限
    ，案內所不存在之證據，即不能責令法院為發現真實，應依職權從各方面詳加蒐
    集、調查。」，即宣示相同意旨，可供參考。末按刑法上詐欺罪之成立，要以加
    害者有不法取得財物之意思而實施詐欺行為，被害者因此行為，致表意有所錯誤
    而為財產上處分，受有損害，且加害者所用行為，堪認為詐術者，始足當之，最
    高法院十九年度上字第一六九九號、四十六年度臺上字第二六○號等判例亦宣示
    相同意旨，可資參照，從而交付財物者若無損害，或所受損害，非由欺罔行為陷
    於錯誤所致，均不得遽以詐欺罪相繩。
三、訊據被告丙○○堅決否認有何冒標及詐欺犯行，辯稱：伊經營貨運行，需資金購
    車，所以才召集互助會，嗣因蘇奇男、黃金尾、莊文聰、許秀蘭、沈素華、戴秀
    鑾、楊文志等積欠伊借款、會款，借款累計達二千五百六十六萬四千四百五十元
    ，會款亦達二百二十五萬元，造成伊週轉困難，終致倒會等語；公訴人認被告涉
    有前揭犯嫌，無非以告訴人甲○○、被害人乙○○、丁○○三人之指證，及有互
    助會單影本可資佐證，為其論據（見附件起訴書所載）。
四、經查：
    （一）告訴人甲○○於具狀提出告訴伊始，乃稱被告偕其妻自八十一年起，向告
          訴人邀請參加互助會，告訴人以妻林木蘭、女王月華名義參加被告所召集
          之四互助會，致損失約二百六十二萬元云云，但未指述被告冒標，亦未敘
          明被告以何堪認為詐術之行為，使其陷於錯誤而交付財物（見偵查卷第一
          頁反面至第二頁），而召集民間互助會行為本身又非法所不許，則會首因
          故無力支撐、維持互助會而倒會，積欠會員會款，僅屬民事債務不履行，
          於無其他事證之情形下，即未可逕認其間必有何詐術之實施；告訴人王垣
          勳於接受檢察官訊問時，固尚指稱被告冒標蘇福生之會云云，但亦坦言除
          互助會員名單外，別無其他證據（見偵查卷第十一頁反面），惟互助會員
          名單，僅足徵表互助會曾經召集，顯不足資為擔保告訴人指述被告詐欺、
          冒標屬實之事證甚明。
    （二）又證人之個人意見或推測之詞，不得作為證據，此為刑事訴訟法第一百六
          十條所明定；告訴人甲○○提及之互助會會員蘇福生，實為丁○○利用蘇
          福生名義參加被告召集之互助會，此據證人丁○○陳明（見偵查卷第十二
          頁及本院九十一年六月二十七日），其並謂：「（問，為何會參加被告的
          會？）因為我媽媽之前跟被告的會跟了十幾年了，都沒有問題，認為他的
          信用不錯，所以就越跟越多，被告倒會前沒有什麼異狀，否則我就趕快標
          了。」「（問，你或你的人頭有無被冒標？）我們是在倒會後，聽人家問
          我們不是已經標了，我們才懷疑被冒標，因為我們應該都還是活會。」（
          見本院九十一年六月二十七日訊問筆錄），準此，被告召集互助會，於八
          十一年間前，已行之多年，且狀況良好，而非如公訴人所指自八十一年二
          月間起方開始召集之，亦不能僅以互助會之召集，即認屬詐術之實施，並
          見證人丁○○關於被告冒標之敘述，係出於其個人之意見及推測；另證人
          乙○○於偵查中雖亦指證被告冒標（見偵查卷第五十四頁反面至第五十五
          頁），然關於其如何知悉被告冒標，其結證稱：「是被告倒會後，我們將
          所知得標的會員扣除後，發現有很多期不知道是誰標的，所以我們推算應
          該是被被告冒標走了。」（見本院九十一年六月二十七日訊問筆錄），顯
          見證人丁○○、乙○○等關於被告冒標之指證，咸出於個人之推測，缺乏
          證據能力，公訴人以證人丁○○、乙○○之證言，資為不利於被告事實認
          定之論據，於法非無有未合；又偵查卷內固尚有會員許旭山、曾文東、簡
          林麗華、周張金枝偕乙○○向臺北縣調查站檢舉被告丙○○夥同其妻蔡秀
          紫、子蘇昇騰、蘇裔鎮等共同詐欺、冒標，指稱被告丙○○自八十年十月
          十日起召集十二互助會，指稱被告等冒標簡林麗華之活會，及會員中有綽
          號「阿東」者，應為被告冒用曾文東名義入會，被告丙○○另以陳俊毓名
          義參加曾文東、詹玉暇等各別召集之互助會及標得會款云云（見偵查卷第
          三十二頁至第三十四頁），惟除該共同檢舉之筆錄外，別無其他事證足以
          擔保其真實無訛，且「阿東」是否即曾文東，及被告既召集互助會多達十
          餘起，應屬地方之聞人，其冒用他人名義入會之始，會首曾文東、詹文暇
          怎會毫無所悉而任其加入，況會首尚需向會員收取各期會款，主持標會，
          豈能對被告丙○○以他人名義入會、標會諉為不知而指稱被騙﹖均甚為可
          疑，且所述前情，與公訴人起訴之事實，亦不吻合，自亦不能率爾資為不
          利於被告事實認定之論據。
    （三）此外，遍閱全案卷證，未見有何被告冒標之標單、會員繳款收據等書證或
          物證可供調查，證人乙○○猶證稱：「他（被告丙○○）是以開貨車為業
          ，並兼營家庭代工，原本經濟狀況不錯，是倒會前好像才有問題，出事後
          我也曾聽人家說他有被人家倒」等語（見本院九十一年六月二十七日訊問
          筆錄），不僅與公訴人認被告支付能力欠佳而召集互助會云云齟齬，亦徵
          被告辯稱遭人積欠債務所拖累而倒會等語非虛，矧被告就其所辯，尚提出
          與所辯相符之互助會名單、借據、票據等以供調查，尤見被告有無詐欺、
          冒標等行為，尚有合理性之懷疑存在，未達堪予確信已臻真實之程度，即
          不能遽以偽造私文書、詐欺取財等罪名相繩。
五、綜上，公訴人之舉證，經本院調查結果，非無合理性之懷疑，無從為被告有罪之
    確信，要難僅以被告倒會及未將債務清償完盡，即認足證明被告確有詐害、冒標
    等犯行，矧從事私經濟行為之人，均應有承擔利益與風險兼歸之認識，而參加民
    間互助會者，若非為圖得籌款之便利，即為求取較高額之利息，所冒之風險亦較
    高，是如不欲承擔風險，又不願向金融機構貸款或存款，於參加互助會前，即應
    對召集及其他參與互助會之人為適當之徵信，以控制、降低風險，非一遇倒會或
    債務不履行，即指摘其人必為詐欺、冒標，產生混淆民、刑事責任，及以惡用刑
    事告訴為滿足債權之手段等結果，揆諸首開法條規定及說明，本件核屬不能證明
    被告犯罪，即應為無罪之諭知，以昭審慎。告訴人等如欲實現債權，應循民事爭
    訟程序尋求救濟，附此敘明。
據上論結，應依刑事訴訟法第三百零一條第一項，判決如主文。
本案經檢察官陳炎辰到庭執行職務。
中      華      民      國    九十二    年      一      月     二十     日
                                      臺灣板橋地方法院刑事第六庭
                                          法  官  蔡  新  毅
右正本證明與原本無異。
如不服本判決，應於判決送達後十日內，向本院提出上訴狀。
                                          書記官  謝  麗  秋
中      華      民      國    九十二    年      一      月     二十     日


司法院資訊處製作；財團法人民間司法改革基金會備份。
